最高法院刑事判決　　　　　　九十四年度台上字第五一九七號
　　上　訴　人　甲○○
　　　　　　　　　　　　樓
上列上訴人因常業詐欺案件，不服台灣高等法院高雄分院中華民
國九十四年五月十八日第二審更審判決（九十三年度重上更(四)字
第六八號，起訴案號：台灣高雄地方法院檢察署八十五年度偵字
第二三四五三、二三七八一、二七五０二、二八一０七、三０一
三二、三０一四０號），提起上訴，本院判決如下：
    主  文
原判決關於甲○○部分撤銷，發回台灣高等法院高雄分院。
    理  由
本件原判決認定上訴人甲○○係設在高雄市○○○路三五七號十
一樓之一均霖股份有限公司（下稱均霖公司）、高雄市○○○路
三五五號十一樓之一燁霖有限公司（下稱燁霖公司）之名義負責
人兼實際經營負責人，及高雄市○○○路二０六號十七樓之三川
霖有限公司（下稱川霖公司）之實際經營負責人（名義負責人為
許榮松），其於民國八十二年間及八十四年五月二十日代表燁霖
公司與高雄市三民區○○○路五０五號全民醫院負責人邱永豐簽
立書面協約，於八十四年十一月一日代表均霖公司與高雄市○○
區○○路二十九號高英聯合診所負責人盧國城訂立書面協約，於
八十五年六月三十日代表均霖公司與高雄市○○區○○路二十九
號三樓之一高英健康事業股份有限公司（以下簡稱高英公司）負
責人蘇春茂（已判刑確定）簽立書面協約，又於八十五年八月間
代表均霖公司與高雄市○○○路二十八號佑康聯合診所負責人黃
宗正簽立書面協約（簽約日期詳如原判決附表三），約定由上開
燁霖公司、均霖公司等二家公司之人員負責仲介招攬民眾至該等
診所、醫院做全身健康檢查，其招攬地區遍及高雄縣、高雄市、
台南縣、台南市、嘉義縣、嘉義市、台東縣、花蓮縣、屏東縣、
澎湖縣、金門等地，上訴人復於八十四年間成立川霖公司，並將
上開燁霖公司、均霖公司承攬之健檢業務，全部撥由川霖公司之
員工負責。而張政禮於八十四年間受僱於上訴人之燁霖公司，嗣
又被派至均霖公司從事醫療器材銷售業務，因川霖公司於八十四
年間成立，張政禮又被組訓，自八十五年一月至同年九月底止，
受川霖公司僱用，擔任司機及負責招攬民眾赴上開診所、醫院參
加全身健康檢查。另曾金祝及孫盼盼均自八十二年上開公司開始
經營健檢業務時，負責健檢之相關業務，並於川霖公司成立後，
於原判決附表二編號一、二所示任職日期，分別擔任川霖公司之
副總經理、代副理，吳淑苑（自八十四年五月起任職均霖公司，
於八十五年一月轉任職川霖公司）係均霖公司之內勤主任，陳幸
妙、張靜琳、王逸夫、陳泰名、汪芸薇、陳酈貞、張曉曦（以上
十人均已判刑確定）等人則分別係均霖、燁霖、川霖公司僱用招
攬民眾赴上開診所、醫院參加全身健康檢查之內勤公關及外勤業
務人員（其等任職之公司、職稱、職務、任職期間，均詳如原判
決附表二所示）。上訴人自八十二年間起與曾金祝、孫盼盼及其
他姓名不詳之成年員工，並自原判決附表二編號五至十二所示任
職日期起與吳淑苑、陳幸妙、張靜琳、張曉曦、王逸夫、陳泰名
、汪芸薇、陳酈貞等人共同基於意圖為燁霖公司或川霖公司不法
所有並以詐欺為常業之犯意聯絡，而張政禮則自八十五年一月間
起與上訴人及曾金祝等十人共同基於意圖為川霖公司不法所有之
詐欺犯意聯絡，於任職期間以招攬民眾參加健康檢查之方式，先
由曾金祝、孫盼盼負責內外勤人員之組訓，傳授招攬技倆及話術
，教導指示內外勤人員如何構詞、穿著，以獲取民眾信賴，嗣由
內勤公關人員自電話簿尋找特定對象後，打電話向民眾誆稱係健
保局人員、或稱係經健保局區域性抽查已獲得免費健康檢查之優
惠、或稱係健保局委託高英診所免費做健康檢查、或稱為配合國
軍八０二醫院建教合作從事慢性病疾病統計調查等多樣話術，再
由外勤業務人員，以每組二至三人及男女合組之方式，持內勤人
員記載客戶資料之公司服務派單赴選定之民眾住處，有時由女性
外勤人員穿著白色護士服，男性穿著醫師服，或冒稱係高英診所
之護士、醫檢師，或配掛國軍八０二醫院建教合作之服務識別證
，冒稱係國軍八０二醫院之護士，或冒稱係全民醫院醫療巡迴宣
導人員，或冒稱係慢性病防治基金會要求從事巡迴宣導等虛詞，
並向受訪民眾騙稱每鄉鎮抽樣一百戶，每一百戶僅抽中該受訪之
民眾一戶，若接受健檢，每人可獲慢性病基金會或均霖基金會補
助新台幣（下同）五千元或七千元，僅需先行繳付掛號費四千元
，另於接受健檢時，再繳付醫院檢查費四千元即可，機會難逢云
云，並由外勤人員對受訪民眾實施血壓測量及尿液檢驗後，向受
檢人陳稱身體狀況欠佳或很差，或尿酸不正常，或患有腎臟病等
疾病，亟需全身健檢云云，藉此博取受檢人之信賴，使受檢人誤
認其等之身分，及誤信其等所招攬之健檢業務確有補助款，具有
政府機關善意介入之性質，及利用受檢人之僥倖、惶恐心理，使
之應允招攬，致受檢人陷於錯誤而同意參加健檢，並當場預繳擬
報名參加健檢者每人四千元之掛號費用，該項掛號費四千元除全
數由上開招攬公司取得外，受檢人受檢時另應繳付醫院之檢查費
四千元，醫院收取後，則由醫院支付四百元或七百元之佣金與招
攬公司，上訴人以前開騙術手法，招攬民眾參加健檢之人數近萬
人，自八十二年八月間起至八十四年十月止，健檢收入總額為二
千八百四十二萬二千零八百元，均列為燁霖公司之所得，嗣川霖
公司成立後，自八十四年十一月起至八十五年九月止，營收所得
共一千八百零三萬六千元則列為川霖公司所得（其中向袁惠花、
胡義路、洪德明、力榮林、鄭清竣、溫晁君等人收取之健檢掛號
費金額，詳如原判決附表四所示）等情。因而撤銷第一審關於上
訴人部分之判決，改判論處上訴人共同常業詐欺罪刑，固非無見
。
惟查(一)、未經參與審理之法官參與判決者，其判決當然違背法令
，刑事訴訟法第三百七十九條第十三款定有明文。核閱原審審判
筆錄所載，參與審理之法官為惠光霞、曾逸誠、李淑惠，而卷附
判決書所載參與判決之法官為惠光霞、洪慶鐘、李淑惠，是顯以
未經參與審理之法官洪慶鐘參與判決，自屬違背法令。原審法院
雖於九十四年七月二十五日裁定「原判決第十三頁審判之法院『
法官洪慶鐘』部分應更正為『法官曾逸誠』」。按諸判決有誤寫
、誤算，或其他類此之顯然錯誤，或其正本與原本不符，而不影
響於全案情節與判決之本旨者，依民事訴訟法第二百三十二條第
一項之規定及司法院大法官釋字第四十三號解釋意旨，法院固得
依聲請或本於職權以裁定更正。惟該裁定並未說明其裁定更正之
原因為何，究係誤寫、誤算或其他類此之顯然錯誤，抑或是正本
與原本不符，已難認其有合乎上開得裁定更正之情形。況原判決
前述違背法令，亦與所謂誤寫、誤算等情形有別，顯已影響全案
情節與判決之本旨，亦非屬得以裁定更正之事項，尚不能因該裁
定更正，即謂原判決非屬違法。(二)、原判決事實欄記載：由外勤
業務人員，以每組二至三人及男女合組之方式，……有時由女性
外勤人員穿著白色護士服，男性穿著醫師服，或冒稱係高英診所
之護士、醫檢師，或配掛國軍八０二醫院建教合作之服務識別證
，冒稱係國軍八０二醫院之護士，或冒稱係全民醫院醫療巡迴宣
導人員，或冒稱係慢性病防治基金會要求從事巡迴宣導等虛詞，
並向受訪民眾騙稱……等情。而理由內則謂：上開均霖、燁霖、
川霖公司之主管係以假冒醫師、護士、醫檢師等身分及誆騙之手
法，訓練教導公司內外勤人員遵從，及業務人員係依該等欺矇方
式招攬民眾參加健檢。以及同意健檢之民眾，係因不具護士、醫
檢師資格之被告等人施用詐術蠱惑，致誤認身患疾病及誤信係公
益政策下獲選受惠等語（原判決理由貳、一之(二)）。致上述外勤
人員究係身著白色護士服或醫師服，冒稱係高英診所等醫療機構
之護士或檢驗師向各被害人詐騙，或是僅以無護士或檢驗師資格
之人單純冒充護士、檢驗員，或醫師向各被害人詐騙，事實記載
與理由說明不盡一致，自有可議。上訴意旨指摘原判決關於上訴
人部分不當，非無理由。按第三審法院應以第二審判決所確認之
事實為判決基礎，刑事訴訟法第三百九十四條第一項前段定有明
文。原判決上述之違背法令影響於事實之確定，本院無可據以為
審判，仍應將原判決關於上訴人部分撤銷，發回原審法院更為審
判。原判決關於上訴人涉牽連犯違反公司法罪嫌，不另為免訴諭
知部分，依審判不可分原則，併予發回。
據上論結，應依刑事訴訟法第三百九十七條、第四百零一條，判
決如主文。
中　　華　　民　　國　九十四　年　　九　　月　二十二　日
                      最高法院刑事第二庭
                          審判長法官  董　明　霈
                                法官  林　茂　雄
                                法官  張　祺　祥
                                法官  呂　永　福
                                法官  陳　世　淙
      本件正本證明與原本無異
                                      書  記  官
中　　華　　民　　國　九十四　年　　九　　月　二十八　日
                                                      Ｅ
